【裁判字號】    96,破,172
【裁判日期】    970712
【裁判案由】    宣告破產
【裁判全文】
臺灣臺中地方法院民事裁定      96年度破字第172號
聲  請  人    甲○○
上列聲請人聲請宣告破產事件，本院裁定如下：
    主    文
聲請駁回。
聲請程序費用由聲請人負擔。
    理  由
一、本聲請意旨略以：聲請人產下罹患罕見重度肢體障礙疾病之
    長子後，失去婆家之支持，且配偶郭南宏當時無工作收入，
    聲請人只得外出工作，獨自扶養小孩。惟因小孩病情特殊，
    每半年行動能力即有相當程度之遲緩，聲請人於工作期間常
    常擔憂小孩病情，往往工作一段時間又需離職在家照料小孩
    （曾至裕毛屋打工、松青超商值大夜班），導致收入並不穩
    定。為支應小孩醫療及家庭生活費用，聲請人只好以信用卡
    等借貸方式維持家庭開銷，因無固定收入只能繳納每月最低
    應繳金額，在銀行高額循環利息下，債務額迅速累積。又聲
    請人於94年6月生下次子後，搬回娘家，因不願家人共同承
    受自己的負擔，隨後自行在外租屋，與配偶分居，並獨自養
    育兩子。聲請人為解決債務問題，於民國95年透過債務協商
    機制，由最大債權銀行國泰世華商業銀行股份有限公司（下
    稱國泰世華銀行）代表全體債權銀行，達成還款協議，約定
    以3.88%週年利率計算，分120期，每月繳新台幣（以下同）
    15,165元。惟造化弄人，於協商成立期間，聲請人不幸遭逢
    車禍意外，造成鎖骨粉碎性骨折，住院治療並在家修養2 個
    月，無法上班，因此聲請人根本沒有收入可以依約繳款，經
    由父母資助及傷癒復出工作（月薪約2萬元），勉強繳納至
    96年9月。基此，聲請人之收入尚需支付在外租屋扶養兩名
    小孩之開銷，而親友的資助畢竟有限，每月須負擔之還款額
    度實已遠超出聲請人能力。聲請人現分別積欠國泰世華銀行
    349,747元、台北富邦商業銀行股份有限公司（下稱台北富
    邦銀行）237,685元、荷商荷蘭銀行股份有限公司（下稱荷
    蘭銀行）4,140元、渣打國際商業銀行股份有限公司（下稱
    渣打銀行）2,122元、台灣新光商業銀行股份有限公司（下
    稱台新銀行）74,0 59元、美商花旗銀行股份有限公司（下
    稱花旗銀行）186,19 3元、香港商香港上海匯豐銀行股份有
    限公司（下稱上海匯豐銀行）117,465元、聯邦商業銀行股
    份有限公司（下稱聯邦銀行）84,225元、玉山商業銀行股份
    有限公司（下稱玉山銀行）112,847元，以上總計1,168,483
    元，而聲請人現有財產僅為136,000元（聲請人父母贈與）
    ，負債明顯超過資產甚多，爰聲請宣告破產等語。
二、按破產者，係對於債務人不能清償債務者宣告之，法院就破
    產之聲請得依職權為必要之調查，破產法第57條及第63條第
    2項分別定有明文。經法院調查結果，認為債務人並無財產
    ，則破產財團無法能構成；或者破產財團雖得成立，然其破
    產財團之財產，不足清償財團費用及財團債務時，依破產法
    第148條規定之意旨，應以無宣告破產之實益，裁定駁回破
    產宣告之聲請（最高法院86年度台抗字第479號裁定、台灣
    高等法院85年度抗字第3057號裁定皫）。次按「左列各款為
    財團費用：一因破產財團之管理變價及分配所生之費用。二
    因破產債權人共同利益所需審判上之費用。三破產管理人之
    報酬。破產人及其家屬之必要生活費及喪葬費，視為財團費
    用。」、「左列各款為財團債務：一破產管理人關於破產財
    團所為行為而生之債務。二破產管理人為破產財團請求履行
    雙務契約所生之債務，或因破產宣告後應履行雙務契約而生
    之債務。三為破產財團無因管理所生之債務。四因破產財團
    不當得利所生之債務。」破產法第95、96條分別定有明文。
    依此規定，構成破產財團之財產，須支付聲請人及其家屬之
    必要生活費用、破產管理人之報酬、破產財團之管理、變價
    及分配所生之費用，暨其他進行破產程序所需支出之費用等
    （諸如破產管理人清查、整理債務人之財產狀況，編造債權
    及資產表冊、召開債權人會議、行使其他權限等所需花費）
    ，是該破產財團之財產，扣除該等費用及債務後將更形減少
    ，各債權人如顯無經由破產程序受償之可能，即無宣告破產
    之實益及進行破產程序之必要。末按債務人不能清償債務者
    ，依本法所規定和解或破產程序，清理其債務。債務人停止
    支付者，推定其為不能清償，破產法第1條定有明文。職是
    ，破產制度在於調和債務人重生機能及債權人權益保障。倘
    有其他替代機制，更能為適當處理時，即無藉由宣告破產之
    必要性，始得衡平當事人之利益，否則任由債務人聲請破產
    ，以免除絕大部分之債務，將該損失轉嫁於債權人，甚至由
    社會大眾承擔，顯非破產法立法之本意。
三、本件聲請人主張積欠債務1,168,483元，現有之財產價值136
    ,000元，得構成破產財團，以支付破產程序所生之費用及分
    配債務，使其可供組成破產財團之財產等情。經查：
（一）聲請人於95年度之薪資所得之給付總額為241,399元，此
      有財政部台灣省中區國稅局95年度綜合所得稅各類所得資
      料清單1份附卷可參，除此之外別無其他積極財產。
（二）本院依據聲請人所陳報之9家債權銀行，於97年1月9日發
      函，委請該等債權銀行查明聲請人所積欠之債權種類、債
      務額，及對聲請人聲請本院宣告破產之意見。依據上揭債
      權銀行之函覆，說明如下：
    1.國泰世華銀行97年1月24日之函覆：聲請人積欠債務額計
      算至97年1月9日止，信用卡尚有帳款367,618元未付（聲
      請人陳報349,747元），而聲請人曾於95年4月申請參加公
      會協商機制，各債權銀行並與聲請人達成協議，惟嗣後聲
      請人於96年9月7日毀諾；該行認為聲請人未滿50歲，應有
      工作能力，如聲請人逕為聲請破產，藉此免除債務責任，
      將所負之債務轉嫁予債權人負擔，似有欠公允等情。
    2.台北富邦銀行97年3月17日函覆：聲請人積欠該行債務金
      額為本金255,512元、利息（計至97年3月2日止）及違約
      金17,827元，以上債務金額共273,339元（聲請人陳報237
      ,685 元），該行認為聲請人尚年輕，應有工作能力，且
      無可供聲請破產執行之財產，故不同意聲請破產等情。
    3.荷蘭銀行97年1月24日函覆：聲請人至97年1月24日止，積
      欠債務218,551元（聲請人陳報4,140元）；該行認為聲請
      人尚年輕，應有工作能力，且宣告破產對該行權益影響甚
      鉅，故不同意聲請破產等情。
    4.渣打銀行97年1月22日函覆：聲請人積欠債務為67,228元
      （聲請人陳報2,122元）；聲請人向銀行公會申辦之「債
      務協商機制」已於96年9月7日由最大債權銀行通知毀諾未
      付款，且宣告破產對該行債權影響甚鉅，故不同意聲請破
      產等情。
    5.台新銀行97年1月22日函覆：聲請人截至97年1月2日止，
      積欠信用卡帳款計82,682元（聲請人陳報74,059元），該
      行認為聲請人年僅36歲，正值壯年，尚有工作能力，即有
      清償債務之可能，聲請人聲請破產宣告即無理由，應予駁
      回等情。
    6.花旗銀行97年1月22日函覆：聲請人積欠債務為186,194元
      （聲請人陳報186,193元），聲請人曾向國泰世華銀行申
      請債務協商，惟未如期清償，該行認為聲請人尚有工作能
      力，即有清償之可能，故請求駁回聲請人之破產聲請等情
      。
    7.上海匯豐銀行97年1月29日函覆：聲請人截至97年1月18日
      止，積欠債務金額總計118,338元（聲請人陳報117,465元
      ），聲請人聲請破產宣告應予駁回等情。
    8.聯邦銀行97年2月13日函覆：聲請人積欠信用卡帳款為84,
      225元（聲請人陳報84,225元），該行認為聲請人年僅36
      歲，正值壯年，尚有工作能力，即有清償債務之可能，且
      聲請人應與各債權銀行進行個別協商，故請求駁回聲請人
      之破產聲請等情。
    9.玉山銀行97年1月30日函覆：聲請人截至96年12月止，積
      欠信用卡債務為137,703元（聲請人陳報112,847元），行
      政院金管會已於96年初督導銀行公會成立消費金融無擔保
      債務協商委員會，聲請人應先向該委員會諮詢，與各債權
      銀行進行個別協商分期還款事宜，故不同意聲請破產等情
      。
（三）依據前揭9家銀行函覆資料與聲請人所陳報之債權清冊，
      可知聲請人積欠9家債權銀行之債權計1,518,051元（計算
      式：367,618元＋255,512元＋218,551元＋67,228元＋82,
      682元＋186,194元＋118,338元＋84,225元＋137,703元＝
      ），相較於聲請人提出之債權人清冊所列債權總額1,168,
      483元，多出349,568元之債務。
（四）聲請人為61年次，年僅36歲，正值壯年，亦未陳明有何身
      體殘缺，抑或其他情事致無法繼續工作，則依上述條件觀
      察，聲請人既值壯年，且身體健全，復無未能工作之情事
      ，其具有相當之工作能力甚明，在客觀上並無不能清償債
      務之理。參諸聲請人之債權人均為金融機構，債務種類均
      為信用卡及信用貸款契約等債務。經本院依職權函請9家
      債權銀行陳述意見，函覆之9家銀行均表示不同意破產宣
      告，均表示願意與聲請人債務協商。而政府機關亦訂有督
      促金融機關踐行協商債務之機制，並已制定消費者債務清
      理條例在案，已資因應經濟上困境之消費者，使其有重建
      更生之機會。從而，得藉由其他較為合理之機制為清償事
      宜之處理，而非以強制免除債務之方式為破產，應係較符
      合當事人間衡平之方案。準此，聲請人之債權銀行既有表
      示有意願與聲請人協商，則聲請人得經由協商機制申請債
      務協商，積極與各債權銀行進行協商，訂立清償計劃。況
      債權銀行依據強制執行程序對聲請人之薪資或財產為執行
      ，就維持聲請人及其共同生活之親屬為必要之財產，亦不
      得為強制執行，藉以維護聲請人及其共同生活親屬之基本
      生活，強制執行法第122條定有明文，故強制執行程序亦
      不致使聲請人陷於生活絕境中。衡諸聲請人之工作能力及
      薪資狀況，並非無償還債務之可能，聲請人聲請宣告破產
      ，核與宣告破產之要件不符。
四、按破產制度在使債務人有更新之機會，使全體債權人公平受
    償，以防止社會經濟混亂，進而維持市場經濟之機制。故債
    權人恣意消費，而意圖藉破產之途徑，將債務轉嫁與債權人
    承擔，無異鼓勵不當消費，甚至引發道德危險，嚴重戕害社
    會經濟，誠不符合誠信原則。倘本院准許本件破產聲請，聲
    請人將可免除龐大之債務，將使債權銀行之債權，幾乎於難
    以獲清償下歸於消滅，令投資債權銀行之社會大眾，蒙受重
    大之損失，其結果無異由全民共同承擔該惡果。準此，本件
    聲請人聲請宣告破產，於法不合，應予駁回。
五、依破產法第5條、民事訴訟法第95條、第78條裁定如主文。
中    華    民    國    97    年    7     月    12    日
                  民事第三庭      法  官  黃渙文
正本係照原本作成。
如對本裁定抗告須於裁定送達後10日內向本院提出抗告狀，並繳
納抗告費新臺幣1,000元。
中    華    民    國    97    年    7     月    12    日
                                  書記官  王淑燕


司法院資訊處製作；財團法人民間司法改革基金會備份。
